【裁判字號】    90,訴,28
【裁判日期】    900615
【裁判案由】    清償債務
【裁判全文】
臺灣苗栗地方法院民事判決  九十年度訴字第二八號
    原      告  甲○○
    送達代收人  邱玉汝律師
    被      告  丙○○
                乙○○○
    訴訟代理人  廖宜祥  律師
右當事人間請求清償借款事件，本院判決如左：
    主      文
被告應連帶給付原告新台幣壹佰貳拾萬玖仟柒佰拾元，及自民國八十八年八月十
一日起至清償日止按年息百分之十計算之利息。
訴訟費用由被告連帶負擔。
    事      實
甲、原告方面：
一、聲明：求為判決如主文所示。
二、陳述：
（一）被告丙○○邀被告乙○○○為連帶保證人，於民國八十四年六月九日向訴外人
      中國農民銀行頭份分行（下簡稱農民銀行）借款新台幣（下同）四百萬元，約
      定至八十四年十二月三十日清償，利息按基本放款利率加百分之二．一計算，
      以坐落苗栗縣竹南鎮○○段三五四地號、三六○地號二筆土地為該銀行設定最
      高限額四百八十萬元之第一順位抵押權，另向原告借款三百萬元，以相同二筆
      土地為原告設定最高限額一百八十萬元之第三順位抵押權為擔保。
（二）嗣被告屆期未清償農民銀行，利息亦僅繳至八十七年四月三十日止，向原告之
      借款亦僅清償其中一百萬元，原告乃向鈞院聲請拍賣抵押物，並聲請強制執行
      。原告於執行程序中撤回對三六○地號之執行，因恐三五四地號土地拍賣無實
      益，於八十七年十一月九日以利害關係人身份為原告代償向農民銀行之借款本
      金三百七十九萬九千四百七十五元、利息二十萬二千九百九十二元，農民銀行
      已於同日發函通知被告二人借款債權及第一順位抵押權均依法移轉予原告一事
      。
（三）嗣因三五四地號土地經三次拍賣無人應買，原告遂於八十八年八月五日第四次
      拍賣時以底價三百九十四萬三千元承受該土地，扣除執行費、增值稅後，受償
      計至八十八年八月十日之利息四十九萬四千九百六十元、本金二百五十五萬九
      千七百四十五元，即本金尚有一百二十三萬九千七百三十元未受償，利息於代
      償時為年利率百分之十．一六，而被告乙○○○為該筆借款之連帶保證人，自
      應負連帶清償責任，爰依消費借貸及連帶保證之法律關係請求被告二人連帶給
      付上開本金及自前次計息之次日即八十八年八月十一日起，按年息百分之十計
      算之利息。
（四）對被告抗辯之陳述：被告前雖清償原告一百萬元，但時間係在原告代償農民銀
      行之前，所清償者為原告固有三百萬元債權中之一部分，本件原告係請求為被
      告代償農民銀行借款之部分，二者並無相關。
三、證據：提出借據、代償收據、農銀致被告函影本各一件、送達回證影本二件為證
    。
乙、被告方面：
一、聲明：（一）原告之訴駁回。（二）訴訟費用由原告負擔。（三）如受不利判決
    ，願供擔保請准免為假執行。
二、陳述：
（一）原告係抵押物之第三順位抵押權人，並非物上保證人或擔保財產之第三取得人
      ，不是民法第三百一十二條所稱之有利害關係之第三人，債權人即農民銀行雖
      未拒絕原告之代償，該債權獲得滿足，惟第三人即原告尚無從依民法第三百一
      十二代位行使其對債務人之權利。此項不利益乃第三人自己之行為所造成，自
      應由其承擔結果，至債務人有無因第三人之清償獲得不當利益，乃第三人得否
      本於其他法律關係對債務人有所主張之問題（最高法院八十五年度臺上字第一
      八二一號判例可參），本件原告之主張顯屬無稽。
（二）被告前向原告所借之款項僅一百五十萬元，而非原告所稱之三百萬元，此由為
      原告設定之第三順位抵押權係最高限額一百八十萬元即可得知。
（三）原告於另案（鈞院八十八年度訴字第五一號、臺灣高等法院臺中分院八十八年
      度上字第四○五號）之上訴答辯狀中自認：被告二人業已清償一百萬元，故縱
      認原告之主張可採，其請求之金額中亦應扣除已清償之一百萬元。
三、證據：提出上訴答辯狀繕本一件為證。
丙、本院依職權調閱八十六年度執字第二八七七號執行卷宗及八十八年度訴字第五一
    號民事判決書。
    理      由
一、原告主張被告丙○○邀被告乙○○○為連帶保證人，於民國八十四年六月九日向
    訴外人農民銀行借款四百萬元，約定至八十四年十二月三十日清償，利息按基本
    放款利率加百分之二．一計算，屆期未清償農民銀行，利息亦僅繳至八十七年四
    月三十日止，原告於八十七年十一月九日為原告代償向農民銀行之借款本金三百
    七十九萬九千四百七十五元、利息二十萬二千九百九十二元，農民銀行並已通知
    被告二人等情，業據其提出借據、代償收據、農銀致被告函影本各一件、送達回
    證影本二件為證，並為被告所不爭執，堪信為真實。
二、按清償對受清償之債權人及債務人均屬有利，故民法第三百十一條、第三百十二
    條所稱之有利害關係之第三人，解釋上向採從寬之立場。順位在後之抵押權人清
    償順位在前之抵押權擔保之債權，應認有利害關係（孫森焱大法官著民法債編總
    論七十七年版第七百五十六頁參照）。本件原告為第三順位抵押權人，代償第一
    順位抵押權所擔保之債權，應認有利害關係。被告抗辯原告無利害關係云云，尚
    非可採。
三、次按就債之履行有利害關係之第三人為清償者，得按其限度就債權人之權利，以
    自己之名義，代位行使，修正前民法第三百十二條定有明文。通說認為第三人之
    清償雖使債權人喪失其債權，但債權本身並非消滅，而係因法律之規定，當然發
    生債權之移轉，第三人得以立於原來債權人地位以行使其權利，民法於八十八年
    五月修正時，將上開規定修正為「就債之履行有利害關係之第三人為清償者，於
    其清償之限度內承受債權人之權利」，益為明確。故原告以之行使原屬於農民銀
    行之權利，於法自屬有據。
四、再查原告於苗栗縣竹南鎮○○段三五四地號土地之強制執行程序中，於八十八年
    八月五日第四次拍賣時以底價三百九十四萬三千元承受該土地，扣除執行費四萬
    九千三百五十八元、增值稅八十三萬八千九百三十七元後，受償計至八十八年八
    月十日之利息四十九萬四千九百六十元、本金二百五十五萬九千七百四十五元，
    即本金尚有一百二十三萬九千七百三十元未受償等情，業經本院調閱八十六年度
    執字第二八七七號執行卷宗查明屬實，亦堪信為真正。被告雖以：原告業於另案
    （八十八年度上字第四○五號交付買賣標的物事件）中自認被告二人已清償一百
    萬元之事實，故縱認原告之主張可採，其請求之金額中亦應扣除已清償之一百萬
    元云云置辯，然查原告於上開另案中自認被告清償之時間，係在八十六年十月十
    八日之前，彼時原告尚未代償並承受農民銀行債權，被告所清償原告者，自不可
    能為本筆農民銀行之債務，而係另筆債務。故無論原告固有對被告之債權為原告
    所稱之三百萬元或被告所稱之一百五十萬元，被告業已清償之部分均與本筆債權
    無關，故被告此一清償之抗辯並非可採。
五、另查被告二人與農民銀行之借據特約條款約定：若有乙期逾期視為全部到期（見
    借據背面），又被告自八十七年五月三十日違約未繳款時之借款利率為年息百分
    之一○．三五，有原告所提農民銀行收據及通知書影本可稽。從而原告請求未受
    償之本金及利息，利率按年息百分之十計算，為有理由，應予准許。
六、原告並未陳明願供擔保聲請宣告假執行，本院亦未依職權宣告假執行，故被告聲
    明願供擔保請准免為假執行核無必要，不予審酌，併此敘明。
七、據上論結，原告之訴有理由，依民事訴訟法第八十五條第二項，判決如主文。
中      華      民      國    九十      年      六      月     十五     日
                                  臺灣苗栗地方法院民事庭
                                      法      官  林念祖
右為正本係照原本作成。
如對本判決上訴，須於送達後二十日內向本院提出上訴狀，並敘明上訴理由（須按對
造當事人人數提出繕本，並繳納上訴費用新臺幣壹萬捌仟伍佰玖拾玖元，另附送達郵
資三十四元郵票十份）
                                      法院書記官  尤旗樟
中      華      民      國    九十      年      六      月     二十     日


司法院資訊處製作；財團法人民間司法改革基金會備份。
